# PRINCÍPIOS DE FINANÇAS

## A Técnica de Análise Financeira

A análise de viabilidade financeira constitui um componente indissociável do processo de concepção, avaliação e implementação de projetos de engenharia. Ainda que um empreendimento apresente plena viabilidade técnica, contando com disponibilidade de tecnologias adequadas, domínio dos processos produtivos e conformidade com critérios normativos e operacionais, sua materialização concreta depende, em maior medida, da comprovação de sua viabilidade financeira. 

Nesse sentido, pode-se afirmar que a viabilidade técnica seja condição necessária, mas não condição suficiente para a implementação de um projeto de engenharia, uma vez que a decisão de implementação do empreendimento está condicionada à capacidade desse de remunerar adequadamente o recurso monetário empregado, compatibilizando retorno esperado e respectivo nível de risco.

É também relevante ressaltar que a análise de viabilidade financeira não deve ser compreendida apenas como um instrumento de verificação ex post da atratividade de um projeto previamente definido. 

Ao contrário, a análise de viabilidade financeira constitui ferramenta analítica que deve exercer influência direta sobre o processo de tomada de decisão técnica, muitas vezes sendo responsável pela reformulação do próprio projeto de engenharia. Resultados financeiros insatisfatórios podem motivar ajustes na escala de produção, na escolha tecnológica, na configuração operacional ou na estratégia de suprimento de insumos, com o objetivo de aprimorar simultaneamente o desempenho técnico e econômico do empreendimento. 

Em virtude dessa interação necessária entre decisões de natureza técnica e financeira, consolidou-se na literatura o conceito de engenharia econômica, entendido como o campo do conhecimento dedicado à aplicação sistemática de técnicas de análise financeira à avaliação de projetos de engenharia.

Adicionalmente, assim como os projetos de engenharia são desenvolvidos com elevado grau de rigor técnico, apoiados em princípios científicos e procedimentos estruturados, as análises financeiras devem ser conduzidas com equivalente rigor metodológico. A avaliação da viabilidade financeira de um projeto não se restringe à estimação simplificada de custos e receitas, mas envolve definição criteriosa de premissas econômicas amplamente reconhecidos na literatura especializada.

Nesse contexto, o presente capítulo tem por finalidade introduzir de forma sistemática os fundamentos conceituais da análise de viabilidade financeira de projetos de engenharia, apresentando os principais instrumentos utilizados no processo de avaliação financeira de investimentos de projetos de engenharia. 

Por se tratar de uma apostila de caráter aplicado, os conceitos apresentados ao longo deste capítulo na medida do possível serão associados a projetos de produção de hidrogênio de baixo carbono, com ênfase em sistemas baseados na eletrólise da água. Espera-se que, ao término deste capítulo, o leitor esteja capacitado a compreender e aplicar, de forma estruturada e tecnicamente consistente, os conceitos fundamentais da análise de viabilidade financeira no contexto de projetos de produção de hidrogênio de baixo carbono.

## Os 4 Princípios Básicos

**Princípio 01 - O Dinheiro Muda de Valor ao Longo do Tempo**

A base conceitual da análise de viabilidade financeira de projetos fundamenta-se em um princípio elementar que orienta o conjunto de técnicas desenvolvidas neste capítulo: **o dinheiro muda de valor ao longo do tempo** [@assaf_2017]. 

Como consequência lógica imediata, tem-se que quantias monetárias expressas em diferentes períodos de tempo não são diretamente comparáveis. Para que tal comparação seja possível, torna-se necessário realizar um procedimento de correção do valor do dinheiro, de modo a expressar todas as quantias monetárias em uma mesma referência temporal [@assaf_2017].

Existem diversas razões que explicam por que uma unidade monetária não preserva seu valor ao longo do tempo. Uma das explicações mais recorrentes na literatura econômica é o fenômeno da inflação, compreendido como o aumento generalizado e persistente do nível de preços da economia [@krugman_2016]. À medida que os preços de bens e serviços se elevam ao longo do tempo, o poder de compra associado a uma mesma unidade monetária se reduz. Essa perda de poder de compra constitui, portanto, uma das formas pelas quais se manifesta a alteração do valor do dinheiro ao longo do tempo.

Cumpre ressaltar que, no contexto brasileiro, as taxas de inflação assumem relevância significativa. Na Figura \@ref(fig:ipca), são apresentadas as taxas anuais recentes de inflação, medidas pelo Índice de Preços ao Consumidor Amplo (IPCA), indicador que monitora a variação de preços de uma cesta de bens e serviços representativa do consumo das famílias brasileiras com renda mensal compreendida entre 1 e 40 salários mínimos.


```{r ipca, fig.cap="Taxa de Inflação Anual Medida pelo IPCA", echo=FALSE, message=FALSE, warning=FALSE}
library(magrittr, include.only = '%>%')

ipca_ts <- sidrar::get_sidra(api = '/t/1737/n1/all/v/69/p/all/d/v69%202') %>%
  janitor::clean_names()

acum_ano <- ipca_ts %>%
  dplyr::filter(variavel == 'IPCA - Variação acumulada no ano') %>%
  dplyr::transmute(data = zoo::as.yearmon(mes_codigo, format = '%Y %m'),
                   valor = round(valor, 6)) %>%
  dplyr::mutate(mes = lubridate::month(data)) %>%
  dplyr::filter(mes == 12) %>%
  dplyr::filter(data >= zoo::as.yearmon(1995, 01)) %>%
  dplyr::mutate(data = lubridate::year(data)) %>%
  dplyr::select(data, valor) %>%
  ggplot2::ggplot() +
  
  ggplot2::geom_point(mapping = ggplot2::aes(
    x = data, y = valor,
    group = 1,
    text = paste0('Ano: ', data,
                  '<br>Taxa: ', scales::number(valor,
                                               decimal.mark = ',',
                                               suffix = '%',
                                               accuracy = 0.01))),
    colour = '#2e7d32',
    size = .75) +
  
   ggplot2::geom_line(mapping = ggplot2::aes(
    x = data, y = valor,
    group = 1,
    text = paste0('Ano: ', data,
                  '<br>Taxa: ', scales::number(valor,
                                               decimal.mark = ',',
                                               suffix = '%',
                                               accuracy = 0.01))),
    colour = '#2e7d32',
    size = .5) +
  
  ggplot2::scale_y_continuous(labels = scales::number_format(suffix = '%')) +
  ggplot2::labs(title = '',
                x = 'Anos',
                y = 'IPCA Acumulado no Ano') + 
  ggplot2::theme_light()

acum_ano  <- plotly::ggplotly(acum_ano, tooltip = 'text')

acum_ano
```


A análise desse índice permite interpretar o quanto uma unidade monetária perdeu poder de compra de um período para outro, evidenciando, em números, a variação do valor do dinheiro ao longo do tempo.

Entretanto, a inflação não é a única razão pela qual considera-se a variação do valor do dinheiro ao longo do tempo. Existe também uma explicação de natureza comportamental, relacionada às preferências intertemporais dos agentes econômicos. Em termos gerais, a possibilidade de consumir ou adquirir bens no presente é, _ceteris paribus_^[Expressão latina que significa “mantidas constantes todas as demais condições”. Esta expressão é muito utilizada em economia para indicar o efeito de uma variável analisada isoladamente, assumindo que todas as demais variáveis permanecem inalteradas], preferível à postergação do consumo para o futuro. 

Dessa forma, postergar o uso de uma unidade monetária no presente implica um sacrifício, o qual deve ser compensado por um valor adicional no futuro. Esse mecanismo de compensação está na origem do conceito de remuneração de um valor monetário investido em um determinado período de tempo.

Dessa forma, o valor monetário aplicado inicialmente em um empreendimento passa a ser reconhecido, no âmbito da análise financeira, como capital. Em projetos de investimento, esse capital corresponde ao montante de recursos necessários para viabilizar a implantação da iniciativa, abrangendo, por exemplo, aquisição de equipamentos, construção de instalações, infraestrutura, sistemas auxiliares e demais dispêndios indispensáveis para que o projeto entre em operação.

Na literatura especializada e na prática profissional, esse conjunto de investimentos iniciais é usualmente denominado CAPEX, sigla derivada da expressão em inglês Capital Expenditure, que pode ser traduzida como dispêndio de capital ou investimento em capital. Trata-se, portanto, do esforço financeiro realizado no presente com a expectativa de geração de benefícios econômicos ao longo do tempo.

::: {.conceito}
📖 **CONCEITO DE FINANÇAS**

O **CAPEX (Capital Expenditure)** corresponde ao volume de recursos financeiros aplicados na implantação de um empreendimento. Representa o investimento realizado no presente para adquirir ativos e estruturar a capacidade produtiva que permitirá a geração de resultados econômicos no futuro.
:::

::: {.aplicacao}
💡 **APLICAÇÃO EM PROJETOS DE $H_{2}$**

Em projetos de produção de hidrogênio verde por eletrólise alimentada por energia fotovoltaica, o CAPEX envolve, por exemplo, a aquisição do eletrolisador, dos módulos fotovoltaicos, inversores, sistemas de compressão, armazenamento, terrenos, obras civis e toda a infraestrutura necessária para que a planta possa iniciar sua operação e produzir hidrogênio verde.
:::

**Princípio 02 – O Valor de um Empreendimento é Baseado no Fluxo de Caixa Futuro**

Como discutido anteriormente, ao realizar um investimento o agente econômico abdica do consumo presente, assumindo inclusive o risco de perda de poder de compra em decorrência da inflação ou da renúncia à utilidade que poderia ser obtida por meio da aquisição imediata de bens e serviços. Essa decisão somente se justifica pela expectativa de obtenção de benefícios econômicos distribuídos ao longo do tempo.

A própria noção de benefícios futuros implica reconhecer que o empreendimento permanecerá em operação durante um determinado horizonte temporal. Esse intervalo corresponde ao período no qual os ativos produtivos estarão gerando resultados e é usualmente denominado vida útil do projeto.

Durante a vida útil, o empreendimento registrará entradas e saídas de recursos monetários em diferentes momentos. Os valores recebidos pela venda de bens ou serviços constituem as receitas, também chamadas de entradas de caixa. Por sua vez, os dispêndios necessários para manter o funcionamento do sistema produtivo, tais como gastos com energia, insumos, mão de obra, reposições e serviços, configuram os custos de operação e manutenção, frequentemente tratados como saídas de caixa. Na literatura especializada, esse conjunto de gastos recorrentes é usualmente denominado OPEX, sigla do inglês Operational Expenditure, que representa as despesas necessárias para garantir a continuidade da operação do empreendimento ao longo de sua vida útil.

O conjunto organizado dessas entradas e saídas ao longo do tempo forma aquilo que se denomina fluxo de caixa do projeto, elemento central de toda análise de viabilidade financeira.

::: {.conceito}
📖 **CONCEITO DE FINANÇAS**

O fluxo de caixa corresponde ao registro das entradas (receitas) e saídas (custos e despesas) ou **OPEX (Operational Expenditure)** de recursos monetários de um empreendimento ao longo de sua vida útil. A vida útil, por sua vez, representa o período durante o qual o projeto permanece operacional e capaz de gerar resultados econômicos.
:::

::: {.aplicacao}
💡 **APLICAÇÃO EM PROJETOS DE $H_{2}$**

Em projetos de produção de hidrogênio verde, a definição da vida útil está diretamente associada ao tempo de operação dos equipamentos vinculados à atividade-fim. Em sistemas baseados em geração fotovoltaica, é comum adotar como referência a durabilidade dos módulos solares, frequentemente estimada em cerca de 25 anos. Entretanto, componentes como inversores apresentam vida útil inferior (cerca de 13 anos), exigindo reinvestimentos ao longo do horizonte do projeto. De maneira análoga, eletrolisadores também possuem tempos de operação menores que os módulos fotovoltaicos (SOEC e ALK, 20 anos e PEM 15 anos), o que implica substituições intermediárias durante a trajetória do empreendimento. Assim, o fluxo de caixa desse tipo de projeto incorpora não apenas o investimento inicial, mas também novos aportes necessários para manter a capacidade produtiva ao longo do tempo.
:::

A partir desses conceitos, torna-se possível compreender a lógica fundamental da avaliação financeira. Em termos intuitivos, **a viabilidade de um empreendimento dependerá da comparação entre o volume total de recursos investidos e gastos durante sua vida útil e o montante de receitas que o projeto é capaz de gerar nesse mesmo período**.

Entretanto, essa comparação não pode ser realizada por meio de uma soma simples dos valores observados em diferentes datas. Proceder dessa forma significaria desrespeitar o primeiro princípio apresentado neste capítulo, segundo o qual o dinheiro modifica seu valor ao longo do tempo.

Dessa maneira, antes de comparar receitas e despesas, é necessário converter todos os valores do fluxo de caixa para uma mesma referência temporal. Somente após essa etapa é possível verificar se o resultado líquido do empreendimento é positivo ou negativo. Quando os benefícios superam os dispêndios, o projeto é considerado financeiramente viável; caso contrário, conclui-se pela sua inviabilidade.

Se, por definição, assumirmos que o investimento inicial que viabiliza o início da operação do empreendimento ocorre, por convenção, no período zero, então todos os valores futuros do fluxo de caixa podem ser convertidos para essa mesma referência temporal — isto é, para o momento presente em que o capital é aplicado [@hawawini_2009].

Nesse contexto, qualquer ocorrência monetária projetada em períodos futuros pode ser definida como Valor Futuro (VF), independentemente de se tratar de uma entrada de caixa (valor futuro positivo) ou de uma saída de caixa (valor futuro negativo) [@hawawini_2009].

Como o valor do dinheiro no tempo se altera de forma exponencial, a maneira tecnicamente mais adequada de realizar essa correção intertemporal consiste na utilização de uma função exponencial de desconto.

Assim, define-se o Valor Presente Líquido ($VPL$) como:

$$VPL = \sum\limits_{n=0}^t \frac{VF_{n}}{(1+i)^n}$$

Na expressão acima:

- $t$ representa a vida útil do projeto;
- $n=0,1,2,3,...,t$ corresponde aos períodos do fluxo de caixa;
- $i$ é a taxa de juros utilizada para a correção intertemporal dos valores monetários;
- $VF_{n}$ é o valor futuro observado no período $n$, positivo (receita) ou negativo (dispêndio).

O $VPL$ corresponde, portanto, à soma de todos os valores do fluxo de caixa convertidos para o período zero. Observe que, no período zero, não há necessidade prática de correção monetária, pois $n = 0 \implies (1+i)^n = 1$. Logo, o valor futuro no período zero é igual ao seu próprio valor presente.

A partir dessa definição, estabelece-se o seguinte critério de decisão:

$$\begin{cases} VPL>0 \implies Projeto \ \ Viável \\ VPL < 0 \implies Projeto \ \ Inviável \end{cases}.$$

::: {.conceito}
📖 **CONCEITO DE FINANÇAS**

O Valor Presente Líquido ($VPL$) corresponde à soma de todos os valores do fluxo de caixa de um projeto, positivos e negativos, devidamente convertidos para o período zero por meio de uma taxa de juros $i$. Se o $VPL$ for positivo, o projeto gera valor econômico; se for negativo, destrói valor. Sua expressão geral é:


$$VPL = \sum\limits_{n=0}^t \frac{VF_{n}}{(1+i)^n}$$
:::

::: {.cuidado}
⚠️ **CUIDADO!**

O Valor Presente Líquido é um critério exato e ótimo de análise de viabilidade financeira. Isso significa que, quanto maior o $VPL$, mais atrativo é o projeto. Ademais, caso o fluxo de caixa projetado se concretize, um $VPL$ positivo implica necessariamente viabilidade financeira.

Entretanto, é comum,inclusive em textos científicos, a utilização do critério denominado tempo de recuperação do capital (payback). O payback informa apenas quanto tempo é necessário para recuperar o capital investido a partir dos retornos líquidos do fluxo de caixa. Quanto menor esse tempo, mais atrativo o projeto pareceria sob esse critério.

Contudo, o payback não é um critério exato nem ótimo de decisão. Ele não indica qual projeto maximiza valor e viola o princípio fundamental da análise financeira, segundo o qual valores monetários em períodos distintos não são diretamente comparáveis.

Sua ampla utilização decorre da facilidade de cálculo e interpretação, gerando uma falsa sensação de segurança ao investidor, que passa a acreditar que, após recuperar o capital, todo retorno adicional representa benefício garantido. Essa interpretação é equivocada.

Ao não considerar a alteração do valor do dinheiro no tempo, o payback subestima o verdadeiro tempo de recuperação do capital. Além disso, como interrompe a análise no momento da recuperação do investimento inicial, ignora fluxos de caixa posteriores, podendo levar à escolha de projetos economicamente inferiores.

Considere o seguinte exemplo:

- Projeto A: investimento de R\$ 100 para receber R\$ 50 nos próximos 5 períodos. O payback é de 2 períodos.

- Projeto B: investimento de R\$ 100 para receber R\$ 25 nos próximos 4 períodos e R\$ 1.000.000 no quinto período. O payback é de 4 períodos.

Pelo critério payback, o Projeto A seria escolhido. No entanto, é evidente que o Projeto B gera muito mais valor econômico.

Dica: sempre que um projeto for avaliado exclusivamente pelo critério payback, saiba que a condução da análise financeira não foi realizada de maneira profissional.
:::

::: {.aplicacao}
💡 **APLICAÇÃO EM PROJETOS DE $H_{2}$**

Imagine que um estudo indique um payback de 5 anos para um projeto de produção de hidrogênio verde baseado em sistemas fotovoltaicos, considerando uma vida útil de 25 anos. Esse resultado, isoladamente, não significa que o projeto seja viável.

Conforme discutido anteriormente, ao longo da vida útil poderão ocorrer novos investimentos, como a substituição de inversores fotovoltaicos ou de pilhas eletrolíticas no décimo terceiro ano e décimo quinto ano, respectivamente. Essas saídas de caixa posteriores ao período de recuperação do capital podem alterar substancialmente o resultado econômico do empreendimento, tornando-o inviável mesmo após o payback ter sido atingido.
:::

Em muitos setores consolidados, a análise de viabilidade financeira parte de um preço de mercado previamente observado. Nesse caso, projeta-se a receita a partir do preço esperado e calcula-se o $VPL$ para verificar se o empreendimento é financeiramente atrativo.

Entretanto, essa lógica nem sempre é aplicável. Em projetos baseados em tecnologias disruptivas ou em mercados ainda em formação, pode não haver um preço claramente estabelecido. Esse é precisamente o caso do hidrogênio verde. Embora o mercado de hidrogênio já exista, o hidrogênio produzido a partir de fontes renováveis e com baixa ou nenhuma emissão de carbono pode ser considerado um produto distinto daquele obtido a partir de matérias-primas fósseis. O benefício ambiental associado à neutralidade de carbono ainda não está plenamente precificado pelo mercado.

Nessas circunstâncias, a lógica da avaliação financeira pode ser invertida. Em vez de assumir um preço de venda e calcular o $VPL$, pode-se perguntar: Qual deve ser o preço mínimo de venda do hidrogênio verde para que o projeto seja financeiramente viável?

Em termos matemáticos, isso equivale a determinar o preço que torna o:

$$VPL=0$$
Esse preço é conhecido como preço de equilíbrio do projeto. No contexto da produção de hidrogênio, esse indicador recebe a denominação de $LCOH$, sigla em inglês para Levelized Cost of Hydrogen, que pode ser traduzido como Custo Nivelado do Hidrogênio.

Partindo da expressão geral do $VPL$:

$$VPL = \sum\limits_{n=0}^t \frac{VF_{n}}{(1+i)^n}$$
Pode-se decompor o valor futuro ($VF_{n}$) em receitas em cada período ($Receitas_{n}$) e gastos em cada período ($Gastos_{n}$), sendo este último a soma de $OPEX$ e eventual $CAPEX$ em cada período:


$$VPL = \sum\limits_{n=0}^t \frac{Receitas_{n}}{(1+i)^n} - \sum\limits_{n=0}^t \frac{Gastos_{n}}{(1+i)^n}$$

Se as receitas forem definidas como o produto entre a quantidade de hidrogênio produzida em cada período (denotada por $GH_{n}$) e o preço de venda do hidrogênio (denotado por $LCOH$), e se assumirmos que o preço de venda permanece constante ao longo do horizonte do projeto, obtém-se:

$$VPL = \sum\limits_{n=0}^t \frac{GH_{n} \times LCOH}{(1+i)^n} - \sum\limits_{n=0}^t \frac{Gastos_{n}}{(1+i)^n}$$
Impondo a condição de equilíbrio financeiro $VPL=0$, chega-se a:

$$\sum\limits_{n=0}^t \frac{GH_{n} \times LCOH}{(1+i)^n} = \sum\limits_{n=0}^t \frac{Gastos_{n}}{(1+i)^n}$$

Isolando o preço de equilíbrio:

$$ LCOH = \frac{\sum\limits_{n=0}^t \frac{Gastos_{n}}{(1+i)^n}}{\sum\limits_{n=0}^t \frac{GH_{n}}{(1+i)^n}}$$
Essa expressão permite determinar qual deve ser o preço mínimo de venda do hidrogênio para que o empreendimento não gere prejuízo econômico, considerando o valor do dinheiro no tempo. Em aplicações práticas, o $LCOH$ é, em geral, comparado ao preço praticado no mercado para o produto substituto, que, no caso do hidrogênio verde, corresponde ao hidrogênio produzido a partir de combustíveis fósseis. Essa comparação é amplamente utilizada como critério de análise de competitividade, permitindo avaliar em que medida o hidrogênio verde consegue competir com a tecnologia atualmente dominante.


::: {.conceito}
📖 **CONCEITO DE FINANÇAS**

O $LCOH$ (Levelized Cost of Hydrogen) corresponde ao preço mínimo constante de venda do hidrogênio que torna o Valor Presente Líquido do projeto igual a zero. Trata-se do preço de equilíbrio financeiro do empreendimento, obtido pela divisão entre o valor presente de todos os gastos ($CAPEX$ e $OPEX$) e o valor presente da quantidade total de hidrogênio produzida ao longo da vida útil.

$$ LCOH = \frac{\sum\limits_{n=0}^t \frac{Gastos_{n}}{(1+i)^n}}{\sum\limits_{n=0}^t \frac{GH_{n}}{(1+i)^n}}$$
:::

::: {.cuidado}
⚠️ **CUIDADO!**

A produção de hidrogênio $GH_{n}$ não é um valor monetário e, portanto, não sofre “correção financeira” no sentido econômico do termo. A divisão por $(1+i)^n$ aplicada à produção decorre exclusivamente do rearranjo matemático da expressão do $VPL$ ao se isolar o preço de equilíbrio ($LCOH$). Não se trata de atualização monetária da quantidade produzida, mas de uma consequência algébrica necessária para determinar o preço que equilibra o projeto.
:::

A comparação entre o $LCO$ e o preço praticado pelo hidrogênio produzido a partir de combustíveis fósseis permite avaliar a competitividade econômica do hidrogênio verde. Entretanto, quando o objetivo da análise envolve também a dimensão ambiental, torna-se necessário incorporar explicitamente o benefício associado à redução de emissões de carbono.

Nesse contexto, é possível associar o $LCO$ a um indicador amplamente utilizado em análises de política climática e economia ambiental: o custo marginal de abatimento de carbono, conhecido pela sigla em inglês $MACC$ (Marginal Abatement Cost of Carbon).

O $MACC$ representa o custo adicional necessário para evitar a emissão de uma unidade adicional de CO₂. No caso específico da comparação entre hidrogênio verde e hidrogênio produzido a partir de combustíveis fósseis, o $MACC$ pode ser interpretado como o custo incremental por tonelada de CO₂ evitada ao substituir a rota fóssil pela rota renovável.

Partindo da definição do $LCOH$ como o preço de equilíbrio do hidrogênio verde, considerando:

- $LCOH$como o preço mínimo de venda do hidrogênio verde;
- $P_{HF}$ como o preço do hidrogênio produzido a partir de combustível fóssil;
- $E_{HF}$ como as emissões de CO₂ associadas à produção do hidrogênio fóssil;
- $E_{HV}$ como as emissões associadas ao ciclo de vida do hidrogênio verde.


Pode-se definir o custo marginal de abatimento do carbono da seguinte forma:

$$ MACC = \frac{LCOH - P_{HF}}{E_{HF}-E_{HV}}$$
Essa expressão permite interpretar o diferencial de preço entre as duas rotas produtivas como o custo necessário para evitar a diferença de emissões entre elas. Assim, o numerador representa o custo adicional por unidade de hidrogênio ao optar pela rota verde, enquanto o denominador representa a quantidade de emissões evitadas por unidade produzida.

Dessa forma, o $MACC$ converte uma diferença de preços em um custo por tonelada de CO₂ evitada, permitindo comparar a produção de hidrogênio verde com outras alternativas de mitigação de emissões dentro de uma mesma métrica econômica-ambiental.

::: {.conceito}
📖 **CONCEITO DE FINANÇAS**

O $MACC$ (Marginal Abatement Cost of Carbon), ou Custo Marginal de Abatimento de Carbono, representa o custo adicional necessário para evitar a emissão de uma unidade adicional de CO₂ ao substituir uma tecnologia mais emissora por uma alternativa de menor intensidade de carbono.

$$ MACC = \frac{LCOH - P_{HF}}{E_{HF}-E_{HV}}$$
::: 

**Princípio 03 – Retorno Esperado Deve Ser Compatível com o Risco Assumido**

Ao definir o Valor Presente Líquido ($VPL$), observou-se que a correção dos valores monetários ao longo do tempo depende da aplicação de uma taxa de juros $i$. Surge, então, uma questão central: como determinar qual deve ser essa taxa quando se avalia um projeto de produção de hidrogênio?

**A taxa $i$ não é um número arbitrário, mas representação da remuneração exigida pelo investidor para aplicar seu capital em determinado empreendimento, considerando o risco assumido**. Em outras palavras, quanto maior a incerteza associada ao fluxo de caixa futuro, maior deverá ser a taxa exigida para compensar essa exposição ao risco. Essa relação entre risco e retorno é um dos fundamentos da teoria financeira. Investimentos considerados mais seguros tendem a oferecer retornos menores, enquanto projetos mais arriscados exigem retornos maiores para se tornarem atrativos. Assim, a taxa de juros utilizada no desconto do fluxo de caixa deve refletir não apenas o valor do dinheiro no tempo, mas também o nível de risco específico do empreendimento analisado. Portanto, a taxa serve tanto para corrigir o valor do dinheiro no tempo, quanto para recompensar o investidor por ter assumido o risco de se realizar o respectivo investimento.

É nesse ponto que se introduz o conceito de Taxa Mínima de Atratividade ($TMA$). A $TMA$ corresponde à taxa mínima de retorno exigida pelo investidor para que o projeto seja considerado financeiramente aceitável. Trata-se, portanto, do custo de oportunidade do capital, isto é, a remuneração que o investidor poderia obter ao aplicar seus recursos em alternativas de risco equivalente.

Se o projeto analisado não for capaz de gerar retorno superior à $TMA$, não haverá justificativa econômica para sua implementação, pois o capital poderia ser alocado em outra oportunidade mais vantajosa. Assim, a $TMA$ funciona como parâmetro de comparação entre o retorno esperado do empreendimento e o retorno exigido pelo mercado para investimentos com grau de risco semelhante.

É importante ressaltar que, na literatura especializada, diferentes termos são utilizados para designar esse mesmo conceito. O leitor poderá encontrar expressões como custo de capital, taxa mínima de atratividade ($TMA$), taxa de desconto ou ainda $WACC$, sigla do inglês Weighted Average Cost of Capital, que significa Custo Médio Ponderado de Capital. Embora cada termo possa aparecer em contextos específicos, todos se referem, em essência, à taxa utilizada para descontar os fluxos de caixa futuros, refletindo o custo de oportunidade e o risco do investimento. Portanto, ao calcular o $VPL$ de um projeto de produção de hidrogênio, a taxa $i$ aplicada na fórmula não é meramente um parâmetro matemático, mas a expressão financeira do risco assumido pelo investidor. A correta definição dessa taxa é etapa crucial da análise, pois pequenas variações em seu valor podem alterar substancialmente a conclusão sobre a viabilidade do empreendimento.

::: {.conceito}
📖 **CONCEITO DE FINANÇAS**

A $TMA$ (Taxa Mínima de Atratividade) é a taxa de retorno mínima exigida pelo investidor para aplicar recursos em um empreendimento, considerando o nível de risco assumido. Ela representa o **custo de oportunidade do capital**, isto é, o retorno que poderia ser obtido em alternativas de investimento com grau de risco equivalente.

Na análise de viabilidade financeira, a $TMA$ é utilizada como taxa de desconto no cálculo do $VPL$ e de indicadores derivados, como o $LCOH$ e, por consequência, o $MACC$. Ao descontar os fluxos de caixa futuros pela $TMA$, realiza-se implicitamente uma comparação entre o projeto avaliado e uma aplicação alternativa de mesmo risco.

Se o $VPL > 0$, significa que o empreendimento gera valor acima da remuneração exigida para compensar o risco assumido, criando riqueza adicional ao investidor. Se $VPL < 0$, o projeto não atinge o retorno mínimo requerido, destruindo valor sob a perspectiva financeira.
:::

::: {.aplicacao}
💡 **APLICAÇÃO EM PROJETOS DE $H_{2}$**
No contexto de projetos de produção de hidrogênio verde, essa discussão assume particular relevância. Trata-se de um setor em expansão, com forte dependência de variáveis como custo da eletricidade renovável, estrutura regulatória, incentivos governamentais e evolução tecnológica dos eletrolisadores. A incerteza associada a essas variáveis influencia diretamente o risco do empreendimento e, portanto, a taxa que o investidor considera adequada para remunerar o capital empregado.

Consequentemente, quanto maior a percepção de risco associada ao projeto, maior tende a ser a Taxa Mínima de Atratividade ($TMA$) exigida pelo investidor. Como a $TMA$ é utilizada para descontar os fluxos de caixa futuros, seu aumento reduz o valor presente das receitas projetadas, diminuindo o $VPL$ do empreendimento. Em termos práticos, o próprio fato de o projeto ser considerado de alto risco já impõe uma penalidade financeira, pois eleva a taxa de desconto aplicada e, assim, reduz o valor econômico atribuído aos resultados futuros da operação do eletrolisador. Trata-se, portanto, de um mecanismo de ajuste pelo risco assumido, que impacta diretamente a probabilidade de o projeto ser considerado viável sob a ótica financeira.
:::

**Princípio 04 – A Viabilidade Financeira é Condicionada pelo Ambiente Macroeconômico e Institucional**

**A viabilidade financeira de um empreendimento não depende exclusivamente de fatores técnicos, tais como eficiência tecnológica, maturidade dos equipamentos ou estrutura de custos operacionais**. Ainda que CAPEX e OPEX sejam fortemente influenciados por variáveis técnicas, o ambiente macroeconômico e institucional no qual o projeto está inserido exerce impacto direto e, muitas vezes, determinante sobre o resultado financeiro.

Em primeiro lugar, a taxa de câmbio influencia diretamente os gastos com equipamentos e serviços importados. Projetos de produção de hidrogênio verde frequentemente dependem de eletrolisadores, componentes eletrônicos e sistemas de controle adquiridos no exterior. A desvalorização da moeda nacional eleva o custo desses itens, aumentando o CAPEX e, consequentemente, o $LCOH$ do projeto. Para contextualizar o ambiente cambial relevante às decisões de investimento, apresentam-se na \@ref(fig:cambio) as taxas de câmbio nominal entre o real e o euro, bem como entre o real e o dólar [@bcb_cambio]. 

```{r cambio, fig.cap="Taxa de Câmbio Nominal (Euro e Dólar)", echo=FALSE, message=FALSE, warning=FALSE}
library(magrittr, include.only = '%>%')
library(httr)
library(jsonlite)
library(ggplot2)

serie_dolar <- 10813
serie_euro <- 21620

inicio <- format(Sys.Date() - lubridate::years(x = 10), '%d/%m/%Y') 
fim <- format(Sys.Date(), '%d/%m/%Y')

# Dólar Americano
url <- paste0(
  'https://api.bcb.gov.br/dados/serie/bcdata.sgs.', 
  serie_dolar,
  '/dados?formato=json&dataInicial=',
  inicio,
  '&dataFinal=',
  fim)

response <- GET(url)

cambio_nominal_dolar <- fromJSON(content(response, "text")) %>% 
  dplyr::transmute(Data = lubridate::dmy(data),
                   Valor = as.numeric(valor)) %>% 
  dplyr::mutate(ref = 'Dólar')

# Euro
url <- paste0(
  'https://api.bcb.gov.br/dados/serie/bcdata.sgs.', 
  serie_euro,
  '/dados?formato=json&dataInicial=',
  inicio,
  '&dataFinal=',
  fim)

response <- GET(url)

cambio_nominal_euro <- fromJSON(content(response, "text")) %>% 
  dplyr::transmute(Data = lubridate::dmy(data),
                   Valor = as.numeric(valor)) %>% 
  dplyr::mutate(ref = 'Euro')

cambio <- dplyr::bind_rows(cambio_nominal_dolar,
                           cambio_nominal_euro)

cambio_graf <- cambio %>% 
  ggplot() + 
  ggplot2::geom_point(mapping = ggplot2::aes(
    x = Data, y = Valor, color = ref,
    group = 1,
    text = paste0('Data: ', Data,
                  '<br>Taxa de Câmbio: ', scales::number(Valor,
                                               decimal.mark = ',',
                                               prefix = 'R$',
                                               accuracy = 0.01))),
    size = .75) +
  
   ggplot2::geom_line(mapping = ggplot2::aes(
    x = Data, y = Valor, color = ref,
    group = 1,
    text = paste0('Data: ', Data,
                  '<br>Taxa de Câmbio: ', scales::number(Valor,
                                               decimal.mark = ',',
                                               prefix = 'R$',
                                               accuracy = 0.01))),
    size = .5) +
  ggplot2::scale_color_manual(values = c('Euro' = '#2e7d32', 'Dólar' = '#0088b9')) + 
  ggplot2::labs(title = '',
                color = '',
                x = 'Data',
                y = 'Taxa de Câmbio Nominal (R$/Moeda Estrangeira)') + 
  ggplot2::theme_light()


cambio_graf  <- plotly::ggplotly(cambio_graf, tooltip = 'text') %>% 
  plotly::layout(
    legend = list(
      orientation = "h",   # horizontal
      x = 0.5,             # centraliza
      xanchor = "center",
      y = -0.2             # posição abaixo do gráfico
    )
  )

cambio_graf

```

Com base na evolução das taxas de câmbio, observa-se que, entre 2022 e o início de 2024, o real apresentou relativa valorização nominal, o que tende a aumentar a viabilidade de projetos no Brasil, especialmente aqueles com elevada dependência de equipamentos e serviços importados. A valorização cambial reduz o custo em moeda nacional dos componentes adquiridos no exterior, diminuindo o CAPEX e, potencialmente, o $LCOH$ do empreendimento.

Em sentido oposto, ao final de 2024 verificou-se um movimento de desvalorização do real, elevando os custos de importação e reduzindo, no curto prazo, a atratividade financeira de novos investimentos. Posteriormente, observa-se uma tendência de recuperação cambial, configurando um cenário potencialmente mais favorável à retomada ou aceleração de decisões de investimento.

Essas variações cambiais ajudam a explicar por que determinados projetos podem ser postergados ou antecipados ao longo do tempo, na medida em que o ambiente macroeconômico influencia diretamente a viabilidade financeira do empreendimento.

Em segundo lugar, a estabilidade institucional de um país afeta a percepção de risco do investidor. Ambientes marcados por insegurança jurídica, volatilidade regulatória ou incerteza política tendem a elevar o risco do empreendimento. Como discutido anteriormente, maior risco implica maior Taxa Mínima de Atratividade ($TMA$), o que reduz o valor presente dos fluxos de caixa futuros e dificulta a viabilidade financeira do projeto.

O nível de inflação também exerce influência relevante. Economias com inflação elevada tendem a apresentar taxas básicas de juros mais altas. No Brasil, por exemplo, a taxa SELIC encontra-se atualmente em torno de 15% ao ano, sendo considerada a menor taxa de referência praticada na economia, salvo situações de subsídio. Essa taxa influencia o custo do financiamento do projeto, afetando as despesas financeiras e, consequentemente, o fluxo de caixa líquido.

Além disso, o sistema tributário impacta diretamente o fluxo de caixa do empreendimento. No Brasil, por exemplo, tributos federais como PIS (Programa de Integração Social) e COFINS (Contribuição para o Financiamento da Seguridade Social) incidem sobre a receita. O IRPJ (Imposto de Renda de Pessoa Jurídica) e a CSLL (Contribuição Social sobre o Lucro Líquido) incidem sobre o lucro. Já o ICMS (Imposto sobre Circulação de Mercadorias e Serviços), principal tributo estadual, também incide sobre a receita bruta, o que implica que a viabilidade financeira pode variar inclusive entre diferentes estados brasileiros.

Portanto, para se construir o fluxo de caixa de um projeto, não basta subtrair o OPEX da receita de vendas. É necessário considerar tributos, despesas financeiras e estrutura de financiamento. De maneira simplificada, a organização do fluxo de caixa pode ser representada conforme \@ref(tab:fc) a seguir.

```{r fc, tab.cap="Estrutura de Organização do Fluxo de Caixa (Brasil)", echo=FALSE, message=FALSE, warning=FALSE}
library(magrittr, include.only = '%>%')
library(gt)

fc <- data.frame(
  
  variavel = c(
'RECEITA BRUTA DE VENDAS',
'(-) TRIBUTOS SOBRE A RECEITA (PIS, COFINS, ICMS)',
'RECEITA LÍQUIDA DE VENDAS',
'(-) CUSTOS FIXOS',
'(-) CUSTOS VARIÁVEIS',
'LUCRO BRUTO',
'(-) DESPESAS FIXAS',
'(-) DESPESAS VARIÁVEIS',
'(-) DEPRECIAÇÃO CONTÁBIL',
'LUCRO ANTES DOS JUROS E DOS IMPOSTOS (EBIT)',
'(-) DESPESAS FINANCEIRAS (JUROS)',
'LUCRO ANTES DOS TRIBUTOS',
'(-) TRIBUTOS SOBRE O LUCRO (IRPJ / CSLL)',
'LUCRO LÍQUIDO',
'(+) DEPRECIAÇÃO CONTÁBIL',
'(-) AMORTIZAÇÃO DE DÍVIDAS',
'(-) INVESTIMENTO EM CAPITAL FIXO (CAPEX)',
'(-) INVESTIMENTO EM CAPITAL DE GIRO',
'(+) LIBERAÇÃO DE FINANCIAMENTO',
'FLUXO DE CAIXA'
  ))

fc %>%
  gt(caption = 'Estrutura de Organização do FLuxo de Caixa (Brasil)') %>%
  cols_label(
    variavel = "Variáveis Financeiras",
  ) %>%
  tab_style(
    style = list(
      cell_fill(color = "#2e7d32"),
      cell_text(color = "#e8f5e9", weight = "bold")
    ),
    locations = cells_column_labels()
  ) 


```

::: {.conceito}
📖 **CONCEITO DE FINANÇAS**

Abaixo são apresentados conceitos para melhor compreender a estrutura do fluxo de caixa.

- **Custo** refere-se a gastos diretamente associados à atividade produtiva.  
- **Despesa** corresponde a gastos administrativos, comerciais ou financeiros.  

- **Fixo** é o valor que não varia com o nível de produção.  
- **Variável** é aquele que se altera proporcionalmente ao volume produzido.  

- **Depreciação contábil** é o reconhecimento contábil da perda de valor dos ativos ao longo do tempo, segundo alíquotas definidas pela Receita Federal. Não corresponde necessariamente à depreciação econômica real do ativo.  

- **Despesa financeira (juros)** representa o custo do capital de terceiros.  
- **Amortização** é a devolução do principal da dívida.  

- **Capital fixo (CAPEX)** corresponde aos investimentos em ativos permanentes.  
- **Capital de giro** representa os recursos necessários para financiar a operação corrente do empreendimento.

- **CSLL**: aproximadamente 9% sobre o lucro.  

- **IRPJ**: aproximadamente 25% sobre o lucro.  

- **ICMS**: tributo estadual incidente sobre a receita bruta, cuja alíquota depende do estado.
:::

::: {.aplicacao}
💡 **APLICAÇÃO EM PROJETOS DE $H_{2}$**

O marco legal do hidrogênio verde no Brasil [@brasil_lei_14948], sancionado em 2024, estabelece incentivos fiscais relevantes, incluindo a suspensão ou redução a zero das alíquotas de PIS e COFINS para a produção e comercialização de hidrogênio de baixa emissão de carbono e seus derivados. Essa medida busca fomentar o setor até 2032, melhorando a estrutura do fluxo de caixa e reduzindo o $LCOH$ dos projetos.

Do ponto de vista da estrutura do fluxo de caixa, esses incentivos incidem diretamente sobre a receita bruta, reduzindo os tributos e ampliando a receita líquida do empreendimento. Essa alteração impacta positivamente o resultado operacional e, consequentemente, o fluxo de caixa disponível ao investidor.

Em projetos de produção de hidrogênio verde, os custos fixos correspondem, por exemplo, a contratos permanentes de operação, manutenção programada e seguros da planta. Já os custos variáveis estão associados ao volume produzido, como consumo de energia elétrica, água desmineralizada e insumos operacionais. As despesas fixas podem envolver estrutura administrativa, monitoramento regulatório e serviços de suporte, enquanto as despesas variáveis podem incluir gastos logísticos proporcionais à comercialização do hidrogênio. O conjunto de custos e despesas operacionais forma aquilo que, na análise financeira, é usualmente denominado OPEX (Operational Expenditure) do projeto.

As despesas financeiras, representadas pelos juros do financiamento, impactam o lucro antes dos tributos, enquanto a amortização da dívida representa a devolução do principal financiado e afeta diretamente o fluxo de caixa. O capital fixo refere-se aos investimentos realizados na aquisição de eletrolisadores, módulos fotovoltaicos, sistemas de compressão e infraestrutura, compondo o CAPEX do empreendimento. Já o capital de giro corresponde aos recursos necessários para financiar a operação corrente, como estoques, contas a receber e caixa mínimo operacional.

Assim, qualquer política pública que reduza tributos, juros de financiamento ou custos operacionais altera múltiplos componentes do fluxo de caixa, elevando o $VPL$, reduzindo o $LCOH$ e aumentando a competitividade do hidrogênio verde frente às rotas convencionais.
:::

Além das variáveis macroeconômicas e tributárias, políticas públicas podem ser utilizadas para incentivar tecnologias estratégicas. Quando o objetivo é reduzir custos recorrentes de operação, denomina-se subsídio a política pública voltada à diminuição do OPEX. Quando o objetivo é reduzir o investimento inicial, denomina-se subvenção a política pública direcionada à redução do CAPEX. Ambas podem ser implementadas isoladamente ou de forma combinada para melhorar a viabilidade financeira do empreendimento.

::: {.conceito}
📖 **CONCEITO DE FINANÇAS**

- Subsídio: política pública que reduz custos recorrentes (OPEX), diminuindo as despesas operacionais ao longo da vida útil do empreendimento.
- Subvenção: política pública que reduz o investimento inicial (CAPEX), atenuando o volume de recursos necessários para implantar o projeto.

A análise de viabilidade financeira pode, inclusive, orientar o desenho de políticas públicas. Ao decompor o fluxo de caixa e identificar quais componentes exercem maior impacto sobre o $VPL$ ou sobre o $LCOH$, torna-se possível verificar se a principal restrição econômica do projeto está associada ao CAPEX ou ao OPEX. Com base nessa avaliação, o formulador de políticas pode direcionar instrumentos de incentivo de forma mais eficiente, optando por subsídios operacionais, subvenções ao investimento ou pela combinação de ambos, de modo a maximizar o efeito sobre a viabilidade do empreendimento.
:::

::: {.aplicacao}
💡 **APLICAÇÃO EM PROJETOS DE $H_{2}$**

Pode-se, por exemplo, adotar um subsídio na tarifa de energia elétrica, reduzindo o OPEX do projeto. Alternativamente, pode-se implementar uma subvenção na aquisição de eletrolisadores, diminuindo o CAPEX inicial. Em ambos os casos, espera-se reduzir o $LCOH$ e aumentar a competitividade do hidrogênio verde frente às rotas fósseis.
:::

Por todos esses motivos, não se pode assumir que uma análise de viabilidade realizada em outro país possa ser automaticamente replicada para o contexto brasileiro. As variáveis macroeconômicas impactam, no mínimo, tanto quanto as variáveis técnicas.

::: {.cuidado}
⚠️ **CUIDADO!**

É comum comparar a competitividade de diferentes tecnologias por meio do $LCOH$. Essa prática é adequada. Contudo, quando os $LCOH$ são calculados para países distintos, a conclusão de que uma tecnologia é mais viável que outra pode ser equivocada. As realidades macroeconômicas, institucionais, tributárias e financeiras variam significativamente entre países. Portanto, não se deve comparar diretamente $LCOH$ calculados para contextos nacionais distintos.
:::

À luz dos quatro princípios apresentados, torna-se evidente que a viabilidade financeira de um empreendimento não decorre de um único fator isolado, mas da interação estruturada entre o valor do dinheiro no tempo, a formação e organização do fluxo de caixa, a exigência de retorno compatível com o risco assumido e o ambiente macroeconômico e institucional no qual o projeto está inserido. Esses fundamentos constituem a base analítica sobre a qual se apoiam os critérios de decisão de investimento, bem como os indicadores derivados, como o $VPL$, o $LCOH$ e o $MACC$. Compreendidos esses elementos conceituais, torna-se possível avançar para a aplicação prática desses instrumentos, examinando como tais princípios se materializam em avaliações concretas de projetos de produção de hidrogênio de baixo carbono no contexto real de mercado.